臺灣澎湖地方法院刑事判決　　　　　　　 110年度訴字第10號
公　訴　人　臺灣澎湖地方檢察署檢察官
被　　　告　陳敬賢


指定辯護人　本院公設辯護人張寅煥　
上列被告因偽造有價證券等案件，經檢察官提起公訴（109 年度
偵字第66號），本院判決如下：
    主  文
丁○○犯偽造有價證券罪，共捌罪，各處有期徒刑壹年陸月。應
執行有期徒刑貳年。緩刑伍年，並應依本院一一○年度附民字第
二號和解筆錄所載內容履行負擔；且應於判決確定之日起參年內
向公庫支付新臺幣拾萬元。
    事  實
一、丁○○與簡○○為軍中同袍，簡○○與戊○○為友人關係，
    丁○○因需錢周轉欲向戊○○借款，遂透過簡○○向戊○○
    表示願依期給付每月15％之利息，並願提出借款金額3 倍之
    票面金額本票供擔保，經戊○○同意。嗣丁○○明知「陳○○」、「劉○○」、「莊○○」、「張○○」4 人係其虛構
    ，實際上並無此4 人存在，亦明知自身未經己○○、乙○○
    、甲○○、丙○○4 人之同意，為供自己或簡○○週轉之用
    ，竟意圖為自己及他人不法之所有，基於偽造有價證券以行
    使及詐欺取財之犯意，於民國107 年7 、8 月間，在不詳地
    點，假藉己○○、乙○○、甲○○、丙○○、陳○○、劉○○、莊○○、張○○8 人之名義，簽發如附表一編號1 至8
    號所示之本票8 張，並於本票之發票人欄、地址欄、票面金
    額欄等處捺印自身指紋並在發票人欄偽簽署名，以此方式偽
    造具有價證券性質之本票8 張後，先後於附表二編號1 至8
    號所示日期，在澎湖縣馬公市五德營區之軍官寢室，以上開
    8 張偽造之本票供擔保，透過不知情之簡○○向戊○○借款
    ，戊○○不疑有詐而陷於錯誤，先後出借如附表二編號1 至
    8 號所示款項，共計新臺幣（下同）640,000 元，丁○○取
    得借款即將附表一所示8 張本票交予簡○○收執以行使，足
    生損害於戊○○、己○○、乙○○、甲○○、丙○○、陳○○、劉○○、莊○○、張○○9 人。
二、案經戊○○、己○○、乙○○、甲○○、丙○○5 人訴由澎
    湖縣政府警察局馬公分局報告臺灣澎湖地方檢察署檢察官偵
    查起訴。
    理  由
壹、程序方面：
    證據能力：
    本判決所引用傳聞證據之證據能力，當事人於本院審理程序
    中均表示同意有證據能力等語（見本院卷第104 至105 頁）
    。基於尊重當事人對於傳聞證據之處分權，及證據資料愈豐
    富愈有助於真實發現之理念，審酌該等證據作成時並無違法
    取證或顯不可信之瑕疵，且與本案相關之待證事實具有關連
    性，以之作為證據應屬適當，依刑事訴訟法第159 條之5 第
    1 項規定及最高法院104 年度第3 次刑事庭會議決議意旨，
    認該等證據資料均有證據能力。至本判決所引之非供述證據
    ，與本案均有關連性，亦無證據證明係實施刑事訴訟程序之
    公務員以不法方式所取得，依刑事訴訟法第158 條之4 之反
    面解釋，當有證據能力。
貳、實體方面：
一、認定犯罪事實所憑之證據及理由：
    上揭犯罪事實，業據被告於警詢、偵訊、本院準備程序及審
    理時均坦承不諱，核與證人即告訴人戊○○、證人簡○○於
    警詢及偵訊時、及證人即告訴人己○○、甲○○、乙○○、
    丙○○於警詢時所述相符，並有本票翻拍照片、連○○馬公
    中華路郵局帳戶歷史交易清單等在卷可稽。足認被告之自白
    ，與事實相符。綜上，本案事證明確，被告上開犯行，均堪
    認定，應依法論科。
二、論罪科刑：
  ㈠論罪：
  ⒈按法律經修正，若無論依修正前或修正後之規定，其構成要
    件及法律效果均相同者，即無有利或不利之情形，自無庸為
    新舊法之比較，而應依一般法律適用原則，適用裁判時法(
    最高法院97年度台上字第2518號判決要旨參照）。查本件被
    告行為後，刑法第201 條雖於108 年12月25日修正公布，並
    於同年月27日施行，惟上開條文之修正，僅係將刑法施行法
    第1 條之1 第1 項、第2 項前段規定：「中華民國94年1 月
    7 日刑法修正施行後，刑法分則編所定罰金之貨幣單位為新
    臺幣。94年1 月7 日刑法修正時，刑法分則編未修正之條文
    定有罰金者，自94年1 月7 日刑法修正施行後，就其所定數
    額提高為30倍。」之罰金標準予以明文化，其所適用處罰之
    成罪或科刑條件之實質內容，並無變更，揆諸上開說明，本
    件自不生新舊法比較之問題，應逕依一般法律適用原則，適
    用裁判時法。
  ⒉次按刑法上之偽造文書及偽造有價證券罪，均兼及公共信用
    法益之保護，即令該偽造文書或有價證券所載之製作名義人
    並無其人，或與實際名義人之正式名稱未盡相符，惟社會上
    一般人既仍有誤信該文書或有價證券係真正之危險，自難因
    此即謂該等行為與刑法上偽造文書或偽造有價證券之犯罪構
    成要件不該當。換言之，縱令該名義人係屬「架空虛造」，
    或出於「虛捏」，均無礙於偽造罪之成立（最高法院98年度
    台上字第6587號、103 年度台上字第1022號判決要旨參照）
    。查被告於附表一所示本票上，偽造「陳○○」、「劉○○
    」、「莊○○」、「張○○」之署名及偽蓋指印，除係為掩
    飾其真實身分而作為人格同一性之證明外，並以該紙本票作
    為其擔保，是被告冒用「陳○○」、「劉○○」、「莊○○
    」、「張○○」之名義，縱該實際上並無該等名義人，然因
    社會上一般人仍有誤信該有價證券為真正之危險，則揆之前
    揭說明，被告所為仍該當刑法上偽造有價證券之犯罪構成要
    件。
  ⒊再按行使偽造之有價證券以使人交付財物，本即含有詐欺之
    性質，如果所交付之財物，即係該證券本身之價值，其詐欺
    取財仍屬行使偽造有價證券之行為，不另論以詐欺取財罪；
    但如行使該偽造之有價證券，係供擔保或作為新債清償而借
    款，則其借款之行為，已屬行使偽造有價證券行為以外之另
    一行為，應再論以詐欺取財罪。查被告偽造本票後，交付簡
    ○○收執以行使，係欲以該本票作為擔保，以便自戊○○取
    得貸款，從而，被告持偽造本票擔保而向戊○○詐得款項之
    行為，應再論以詐欺取財罪。
  ⒋是核被告所為，係犯刑法第201 條第1 項偽造有價證券罪、
    刑法第339 條第1 項之詐欺取財罪。被告於附表一所示本票
    發票人欄偽簽「己○○」、「乙○○」、「甲○○」、「丙○○」、「陳○○」、「劉○○」、「莊○○」、「張○○
    」之署名及於發票人欄、地址欄、票面金額欄偽蓋指印，為
    偽造有價證券之部分行為，其偽造本票後復持以行使，行使
    偽造有價證券之低度行為應為偽造有價證券之高度行為所吸
    收，不另論罪。被告利用不知情之簡○○將附表一所示本票
    交付予簡○○收執而行使之，以遂行其犯行，為間接正犯。
    又被告就附表一、二所犯8 次偽造有價證券及詐欺取財罪間
    ，各係屬一行為同時侵害數個人法益而觸犯數罪名，應各依
    刑法第55條規定，從一重之偽造有價證券罪處斷。被告就附
    表一、二所犯偽造有價證券等8 次犯行，犯意各別，應予分
    論併罰。
  ㈡科刑：
  ⒈刑法第59條酌量減刑部分：
    按犯罪之情狀顯可憫恕，認科以最低刑度仍嫌過重者，得酌
    量減輕其刑，刑法第59條定有明文。所謂「犯罪之情狀」，
    與同法第57條規定科刑時應審酌之一切情狀，並非有截然不
    同之領域，於裁判上酌減其刑時，應就犯罪之一切情狀，予
    以全盤考量，審酌其犯罪有無可憫恕之事由，即有無特殊之
    原因及環境，在客觀上足以引起一般同情，以及宣告法定最
    低度刑，是否猶嫌過重等，以為判斷，故適用第59條酌量減
    輕其刑時，並不排除第57條所列舉10款事由之審酌（最高法
    院100 年度台上字第3301號判決要旨參照）。又刑法第201
    條第1 項偽造有價證券罪之法定最低本刑為3 年以上有期徒
    刑，考其立法意旨在維護市場秩序、保障交易信用，然就偽
    造有價證券案件中，同為偽造有價證券之人，其原因動機不
    一，犯罪情節未必盡同，或有專以偽造大量之有價證券販售
    圖利者，亦有僅止於作為清償債務之擔保或清償債務之用者
    ，其偽造有價證券行為所造成危害社會之程度自屬有異，法
    律科處此類犯罪，所設之法定最低本刑卻同為3 年以上有期
    徒刑，不可謂不重，於此情形，倘依其情狀處以適當徒刑，
    即足以懲儆，並可達防衛社會之目的者，自非不可依客觀之
    犯行與主觀之惡性二者加以考量其情狀，是否有可憫恕之處
    ，適用刑法第59條之規定酌量減輕其刑，期使個案裁判之量
    刑，能斟酌至當，符合比例原則。查被告偽造附表一所示本
    票，固非可取，然其係因急需用錢，為向他人借款而偽造本
    票以為行使，且偽造之本票張數僅為8 張，尚非專以偽造大
    量有價證券販售以圖利之情形，對於金融秩序危害尚非重大
    ，另參以被告於本院審理後，已與告訴人即債權人戊○○達
    成和解（即本院110 年度附民字第2 號和解筆錄，見本院卷
    第45至46頁），足認被告已試圖彌補其所造成之犯罪損害，
    是綜觀其上開犯罪情狀，在客觀上顯有情輕法重而堪以憫恕
    之處，縱論處被告刑法第201 條第1 項所定之最低刑度有期
    徒刑3 年，猶嫌過重，爰依刑法第59條規定，酌量減輕其刑
    。
  ⒉爰審酌被告無任何犯罪科刑之前案紀錄，有臺灣高等法院被
    告前案紀錄表在卷可稽，素行良好，其正值青壯，不思循適
    法途徑向他人借貸，竟虛構人物及假藉他人名義，偽造如附
    表一所示各該本票，使告訴人戊○○陷於錯誤而貸予被告如
    附表二「告訴人出借金額欄」所示款項，足生損害於告訴人
    戊○○之財務規劃，及遭冒名之相關人員之交易信用與票據
    流通之正確性，所為誠值非難；然考量被告犯後坦認犯行，
    態度尚佳，業與告訴人戊○○達成和解，被告並依和解條件
    持續履行中，至告訴人己○○、甲○○、丙○○等人則表示
    無意見（見本院公務電話紀錄，本院卷第81至87頁），告訴
    人乙○○則未表示意見，另參酌被告為本案犯行之動機及目
    的、偽造本票之金額、數量、對各被害人造成之損害等犯罪
    情節；再參酌被告於本院審理時自陳：高職肄業之智識程度
    、從事防水工程、日薪約1,800 元之職業與收入、已婚、有
    一名2 歲未成年子女之家庭經濟狀況等一切情狀（見本院卷
    第108 頁），分別量處如主文所示之刑，並審酌本案被告偽
    造之次數雖有8 次，但考量該8 次犯行之間隔非久，爰定其
    如主文所示應執行之刑，以示懲戒。
  ⒊又被告未曾因故意犯罪而受有期徒刑以上刑之宣告，有臺灣
    高等法院被告前案紀錄表在卷可稽，其因一時失慮，始罹刑
    典，惟犯後已坦承犯行，且與告訴人戊○○達成和解，業如
    前述，信其經此次偵、審程序及刑之宣告後，應知警惕而無
    再犯之虞，本院因認前開刑之宣告，以暫不執行為適當，爰
    依刑法第74條第1 項第1 款之規定，併予宣告緩刑5 年，以
    勵自新。另為確實督促被告履行前開和解之條件，同時兼顧
    告訴人戊○○之權益，另依刑法第74條第2 項第3 款規定，
    命被告於緩刑期間依主文所示之內容履行。又為促使被告日
    後確能深切記取教訓，得以知曉尊重法治之觀念、導正行為
    之偏差，本院認尚有課予一定負擔之必要，爰依刑法第74條
    第2 項第4 款之規定，諭知被告應於本判決確定之日起3 年
    內向公庫支付10萬元，使其能藉此深切記取教訓，期能確切
    明瞭其行為所造成之危害，培養正確法治觀念，並預防再犯
    。
  ㈢沒收：
  ⒈附表一編號1 至8 所示8 張本票均未扣案，且亦經撕毀及丟
    棄，業據被告於偵訊時供述明確，核與證人戊○○、簡○○
    於偵訊時之證述相符（見偵卷第121 頁、第97頁、第151 頁
    ），則該8 張本票及其上偽造之署押當已滅失，要無疑義，
    爰不予宣告沒收。
  ⒉次按犯罪所得，屬於犯罪行為人者，沒收之。但有特別規定
    者，依其規定；前2 項之沒收，於全部或一部不能沒收或不
    宜執行沒收時，追徵其價額。宣告前2 條之沒收或追徵，有
    過苛之虞、欠缺刑法上之重要性、犯罪所得價值低微，或為
    維持受宣告人生活條件之必要者，得不宣告或酌減之，刑法
    第38條之1 第1 項、第3 項、第38條之2 條第2 項規定甚明
    。又刑法沒收規定旨在徹底剝奪犯罪行為人因犯罪而直接、
    間接所得，或因犯罪所生之財物及相關利益，以貫徹任何人
    都不能坐享或保有犯罪所得或犯罪所生利益之理念，藉以杜
    絕犯罪誘因，而遏阻犯罪。並為優先保障被害人因犯罪所生
    之求償權，限於個案已實際合法發還被害人時，始無庸沒收
    。故如犯罪所得已實際合法發還被害人，或被害人已因犯罪
    行為人和解賠償而完全填補其損害者，自不得再對犯罪行為
    人之犯罪所得宣告沒收，以免犯罪行為人遭受雙重剝奪。反
    之，若犯罪行為人雖已與被害人達成和解而賠償其部分損害
    ，但若其犯罪直接、間接所得或所變得之物或所生之利益，
    尚超過其賠償被害人之金額者，法院為貫徹前揭新修正刑法
    之理念（即任何人都不能坐享或保有犯罪所得或所生利益）
    ，仍應就其犯罪所得或所生利益超過其已實際賠償被害人部
    分予以宣告沒收（最高法院106 年度台上字第788 號判決要
    旨參照）。
  ⒊查被告偽造附表一所示8 張本票後，持之以附表二所載方式
    向告訴人戊○○借款640,000 元，其中附表二編號4 之80,0
    00元、編號5 之100,000 元實際上借款人為簡○○，且被告
    於借款同時，以預扣利息或介紹費名義交付簡○○150,000
    元，該筆150,000 元業經簡○○如數交付告訴人戊○○，業
    據被告於偵訊時供述明確，核與告訴人戊○○、證人簡○○
    於警詢時之證述相符（見警卷第41頁、第90頁），故被告本
    件偽造有價證券犯行之實際犯罪所得應為310,000 元【計算
    式：640,000 元－80,000元－100,000 元－150,000 元＝31
    0,000 元】，均未扣案；而被告與告訴人戊○○以350,000
    元成立和解，亦有本院110 年度附民字第2 號和解筆錄在卷
    可憑；又被告於110 年3 月12日前給付50,000元，其餘300,
    000 元自110 年4 月15日起按月給付5,000 元，迄至110 年
    8 月25日前被告均依約給付，此有本院110 年5 月10日、11
    0 年8 月25日公務電話紀錄在卷可憑（見本院卷第55頁、第
    81頁），堪認此部分犯罪所得已賠償告訴人戊○○，性質上
    已填補告訴人之損害，而其餘尚未給付部分，倘再依刑法第
    38條之1 第1 項、第3 項規定諭知沒收及追徵，將使被告除
    依和解筆錄給付款項外，又須將其犯罪所得財物提出供沒收
    執行或依法追徵其價額，將使其面臨重複追償之不利益，若
    其確實履行和解內容，實足以達剝奪其犯罪利得之立法目的
    ，如其未能履行，告訴人戊○○亦得持該和解筆錄為民事強
    制執行名義，逕對其之財產聲請強制執行，亦可達沒收制度
    剝奪被告犯罪利得之立法目的，故認上開和解成立之金額35
    0,000 元，雖非刑法第38條之1 第5 項規定文義所指犯罪所
    得已實際合法「發還」被害人者，然參酌該規定旨在保障被
    害人因犯罪所生之求償權，告訴人戊○○以此部分之求償權
    應已獲滿足，若再宣告沒收，實有過苛之虞，爰依刑法第38
    條之2 第2 項之規定，就被告本件犯罪所得不予宣告沒收或
    追徵。
據上論斷，應依刑事訴訟法第299 條第1 項前段，刑法第201 條
第1 項、第339 條第1 項、第55條、第51條第5 款、第59條、第
74條第1 項第1 款、第2 項第3 款、第4 款，刑法施行法第1 條
之1 第1 項，判決如主文。
本案經檢察官陳建佑提起公訴及到庭執行職務
中    華    民    國   110    年    10    月    25    日
                  刑事庭  審判長法  官  李宛玲
                                法  官  王偉為
                                法  官  王政揚
以上正本證明與原本無異。
如不服本判決，應於收受判決後20日內向本院提出上訴書狀，並
應敘述具體理由；其未敘述上訴理由者，應於上訴期間屆滿後20
日內向本院補提理由書（須附繕本）「切勿逕送上級法院」。
中    華    民    國   110    年    10    月    25    日
                                書記官  莊茹茵
附錄本案論罪科刑法條全文：
中華民國刑法第201條第1項：
意圖供行使之用，而偽造、變造公債票、公司股票或其他有價證
券者，處3 年以上10年以下有期徒刑，得併科9 萬元以下罰金。
 
中華民國刑法第339條第1項：
意圖為自己或第三人不法之所有，以詐術使人將本人或第三人之
物交付者，處 5 年以下有期徒刑、拘役或科或併科 50 萬元以
下罰金。
 
附表一：
┌──┬────┬─────┬───────┬───────┬─────┐
│編號│本票票號│發票人姓名│本票發票日    │本票到期日    │票面金額  │
│    │        │          │              │              │(新臺幣)  │
├──┼────┼─────┼───────┼───────┼─────┤
│ 1  │585708  │己○○    │107年7月26日  │107年10月26日 │30萬元    │
├──┼────┼─────┼───────┼───────┼─────┤
│ 2  │585706  │甲○○    │107年8月11日  │空白          │30萬元    │
├──┼────┼─────┼───────┼───────┼─────┤
│ 3  │585709  │乙○○    │107年8月11日  │空白          │30萬元    │
├──┼────┼─────┼───────┼───────┼─────┤
│ 4  │585718  │陳○○    │107年8月12日  │空白          │24萬元    │
├──┼────┼─────┼───────┼───────┼─────┤
│ 5  │585711  │丙○○    │107年8月13日  │空白          │30萬元    │
├──┼────┼─────┼───────┼───────┼─────┤
│ 6  │585719  │莊○○    │107年8月13日  │空白          │15萬元    │
├──┼────┼─────┼───────┼───────┼─────┤
│ 7  │585720  │劉○○    │107年8月13日  │空白          │15萬元    │
├──┼────┼─────┼───────┼───────┼─────┤
│ 8  │585721  │張○○    │107年8月16日  │空白          │18萬元    │
└──┴────┴─────┴───────┴───────┴─────┘
附表二：
┌──┬──────┬─────┬────┬──────────┬───────┐
│編號│    被告    │  告訴人  │ 告訴人 │       告訴人       │備  註        │
│    │  借款日期  │ 匯款日期 │出借金額│    借款匯出帳戶    │              │
├──┼──────┼─────┼────┼──────────┼───────┤
│ 1  │107 年7 月26│107 年7 月│10萬元  │10萬元匯入被告前妻連│此係己○○本票│
│    │日之前某日  │26日      │        │○○名下郵局帳戶    │借款部分。    │
├──┼──────┼─────┼────┼──────────┼───────┤
│ 2  │107 年8 月10│107 年8 月│10萬元  │10萬元先匯入簡○○名│此係甲○○本票│
│    │日之前某日  │10日      │        │下中國信託銀行帳戶，│借款部分。    │
│    │            │          │        │簡○○連同編號3 所示│              │
│    │            │          │        │10萬元借款扣除第1 期│              │
│    │            │          │        │利息3 萬元後，一共轉│              │
│    │            │          │        │匯17萬元至被告前妻連│              │
│    │            │          │        │○○名下郵局帳戶    │              │
├──┼──────┼─────┼────┼──────────┼───────┤
│ 3  │107 年8 月10│107 年8 月│10萬元  │如上                │此係乙○○本票│
│    │日之前某日  │10日      │        │                    │借款部分。    │
├──┼──────┼─────┼────┼──────────┼───────┤
│ 4  │107 年8 月12│107 年8 月│8萬元   │告訴人先匯款6 萬元至│此係陳○○本票│
│    │日之前某日  │12日      │        │簡○○名下中國信託銀│借款部分，實際│
│    │            │          │        │行帳戶，再交付現金2 │借款人係簡○○│
│    │            │          │        │萬元予簡○○        │本人。        │
├──┼──────┼─────┼────┼──────────┼───────┤
│ 5  │107 年8 月11│107 年8 月│10萬元  │10萬元匯入簡○○名下│此係丙○○本票│
│    │日之前某日  │11日      │        │中國信託銀行帳戶    │借款部分，實際│
│    │            │          │        │                    │借款人係簡○○│
│    │            │          │        │                    │本人。        │
├──┼──────┼─────┼────┼──────────┼───────┤
│ 6  │107 年8 月13│107 年8 月│5萬元   │告訴人連同編號7 號借│此係莊○○本票│
│    │日之前某日  │13日      │        │款一起匯款10萬元至簡│借款部分。    │
│    │            │          │        │○○名下中國信託銀行│              │
│    │            │          │        │帳戶，簡○○扣除第1 │              │
│    │            │          │        │期利息1 萬5000元後，│              │
│    │            │          │        │轉匯8 萬5000元至被告│              │
│    │            │          │        │前妻連○○名下郵局帳│              │
│    │            │          │        │戶                  │              │
├──┼──────┼─────┼────┼──────────┼───────┤
│ 7  │107 年8 月13│107 年8 月│5萬元   │如上                │此係劉○○本票│
│    │日之前某日  │13日      │        │                    │借款部分。    │
├──┼──────┼─────┼────┼──────────┼───────┤
│ 8  │107 年8 月16│107 年8 月│6萬元   │6 萬元匯入簡○○名下│此係張○○本票│
│    │日之前某日  │16日      │        │中國信託銀行帳戶，簡│借款部分。    │
│    │            │          │        │○○扣除第1 期利息  │              │
│    │            │          │        │9000元後，轉匯5 萬  │              │
│    │            │          │        │1000元至被告前妻連○│              │
│    │            │          │        │○名下郵局帳戶      │              │
└──┴──────┴─────┴────┴──────────┴───────┘